【裁判字號】    98,上訴,1145
【裁判日期】    980821
【裁判案由】    違反毒品危害防制條例
【裁判全文】
臺灣高等法院高雄分院刑事判決        98年度上訴字第1145號
上  訴  人  臺灣高雄地方法院檢察署檢察官
被      告  甲○○
上列上訴人因被告違反毒品危害防制條例案件，不服臺灣高雄地
方法院98年度訴字第599 號，中華民國98年7 月15日第一審判決
（起訴案號：臺灣高雄地方法院檢察署98年度偵字第9399號），
提起上訴，本院判決如下：
    主  文
上訴駁回。
    理  由
一、按不服地方法院之第一審判決而上訴者，應向管轄第二審之
    高等法院為之。上訴書狀應敘述具體理由；上訴書狀未敘述
    上訴理由者，應於上訴期間屆滿後20日內補提理由書於原審
    法院，逾期未補提者，原審法院應定期間先命補正。第二審
    法院認為上訴書狀未敘述理由或上訴有第362 條前段之情形
    者，應以判決駁回之。但其情形可以補正而未經原審法院命
    其補正者，審判長應定期間先命補正，刑事訴訟法第361 條
    、第367 條，分別定有明文。又所謂不服第一審判決之具體
    理由，必係依據卷內既有訴訟資料或提出新事證，指摘或表
    明第一審判決有何採證認事、用法或量刑等足以影響判決本
    旨之不當或違法，而構成應予撤銷之具體事由，始克當之（
    例如：依憑證據法則具體指出所採證據何以不具證據能力，
    或依憑卷證資料，明確指出所為證據證明力之判斷如何違背
    經驗、論理法則）；倘僅泛言原判決認定事實錯誤、違背法
    令、量刑失之過重或輕縱，而未依上揭意旨指出具體事由，
    或形式上雖已指出具體事由，然該事由縱使屬實，亦不足以
    認為原判決有何不當或違法者（例如：對不具有調查必要性
    之證據，法院未依聲請調查亦未說明理由，或援用證據不當
    ，但除去該證據仍應為同一事實之認定），皆難謂係具體理
    由，俾與第二審上訴制度旨在請求第二審法院撤銷、變更第
    一審不當或違法之判決，以實現個案救濟之立法目的相契合
    ，並節制濫行上訴（最高法院97年度台上字第892 號判決意
    旨參照）。是以上訴人之上訴書狀或補提之上訴理由書，雖
    有敘述上訴理由，惟所指判決不當、違法情形並未實際上存
    在或所指判決不當、違法情形未足以構成撤銷原判決之理由
    ，即與未敘述具體理由無異（最高法院71年度台上字第2364
    號判例意旨參照），其所為上訴，即不符合上訴之法定要件
    。
二、本件檢察官不服原判決，提起上訴，理由略以：毒品危害防
    制條例與藥事法二者，並無必然之特別法與普通法關係，故
    除有轉讓之第二級毒品達毒品危害防制條例第8 條第6 項之
    一定數量，經依法加重之法定刑較藥事法第83條第1 項之法
    定刑為重之情形外，因藥事法第83條第1 項為後法，且為重
    法，應優先適用藥事法處罰（最高法院96年度台非字第296
    號及97年度台非字第397 號判決意旨參照）。另基於適用法
    律應整體性適用，不得割裂之原則，被告因轉讓安非他命未
    達淨重10公克以上，而適用藥事法第83條第1 項處斷，其雖
    供出毒品來源因而破獲，自不得依毒品危害防制條例第17條
    規定減輕其刑（參見97年11月12日臺灣高等法院暨所屬法院
    97年法律座談會刑事臨時類提案第3 號法律問題）。經查，
    原審判決判決被告甲○○轉讓第二級毒品甲基安非他命之行
    為，係犯藥事法第83條第1 項之轉讓禁藥罪，卻又認轉讓禁
    藥與轉讓第二級毒品罪既屬實質上一罪，被告於偵查中及審
    判中均已自白，其所犯轉讓禁藥兩罪，應適用修正後毒品危
    害防制條例第17條第2 項之規定，顯與上開見解不符，而有
    研求之餘云云。
三、本院查：
  (一)按「刑法上所謂法規競合，係指同一犯罪構成要件之一個犯
    罪行為，因法規之錯綜關係，同時有數法條可以適用，乃依
    一般法理擇一適用之謂。本件被告轉讓甲基安非他命之一個
    行為，要屬同時觸犯構成犯罪要件不同之毒品危害防制條例
    第8 條第2 項之轉讓第2 級毒品罪及藥事法第83條第1 項之
    轉讓禁藥罪，係一行為侵害一法益而符合數法條所定犯罪構
    成要件，觸犯數罪名，僅因該數罪名所保護者為同一法益，
    禁止為雙重評價，故僅能適用一法條論罪，而排除其他法條
    之適用，其仍屬犯毒品危害防制條例第8 條第2 項之規定無
    疑；且如轉讓之第2 級毒品數量達淨重10公克以上（民國93
    年1 月7 日公布之轉讓持有毒品加重其刑之數量標準第2 條
    第1 項第2 款規定），依毒品危害防制條例第8 條第6 項分
    則加重結果，其法定最重本刑為有期徒刑為7 年6 月，顯較
    藥事法第83條第1 項之法定最重本刑有期徒刑7 年為重自應
    適用毒品危害防制條例第8 條第2 項、第6 項規定，則被告
    供出毒品來源，因而破獲，反得依同條例第17條規定減輕其
    刑，其輕重失衡，顯非妥適。」（臺灣高等法院暨所屬法院
    97年法律座談會刑事臨時類提案第3 號研討結果之結論）。
  (二)本件被告甲○○所犯轉讓禁藥罪部分，經原判決以：按（甲
    基）安非他命既屬毒品危害防制條例所定之第二級毒品，亦
    屬藥事法第22條第1 款所稱之經中央衛生主管機關明令公告
    禁止製造、調劑、輸入、輸出、販賣或陳列之毒害藥品禁藥
    ，倘行為人明知為安非他命即偽藥，而將微量（即未達行政
    院依同條例第8 條規定所公告之一定數量）之安非他命轉讓
    他人，同條例第8 條第2 項及藥事法第83條第1 項均定有處
    罰明文，前者法定刑為「6 月以上5 年以下有期徒刑，得併
    科新台幣70萬元以下罰金」，且係前法；後者法定刑為「7
    年以下有期徒刑，得併科新台幣5 百萬元以下罰金」，並屬
    後法；此乃學理上所稱之法律競合，僅構成實質上一罪，依
    重法優於輕法、後法優於前法之法律適用原則，應以違反藥
    事法罪刑處斷（參最高法院97年台非字第461 號、同年字第
    397 號判決要旨，台灣高等法院97年度法律座談會彙編第50
    2 至506 頁）。又被告行為後，毒品危害防制條例業經總統
    於98年5 月20日以華總一義字第09800125141 號公布，同年
    月22日生效施行在案。關於法定加減原因係在刑法第2 條第
    1 項「從舊從輕」之比較範圍內，自應為新舊法之比較。修
    正後同條例第17條新增第2 項規定「犯第4 條至第8 條之罪
    於偵查及審判中均自白者，減輕其刑」，經比較修正前後之
    結果，以修正後規定係屬法定減輕原因，對被告為有利。且
    明知為禁藥而轉讓，與轉讓第二級毒品既屬實質上一罪，被
    告於偵查及審判中均已自白，所為上開2 罪，自應適用修正
    後同條例第17條第2 項規定，併予減輕其刑等語。經核已詳
    敘其所憑證據、認定理由及依據。從形式上觀察，原判決並
    無認定事實錯誤、量刑瑕疵或違背法令之情形。檢察官上訴
    理由以原審判決被告甲○○轉讓第二級毒品甲基安非他命之
    行為，係犯藥事法第83條第1 項之轉讓禁藥罪，卻又認轉讓
    禁藥與轉讓第二級毒品罪既屬實質上一罪，被告於偵查中及
    審判中均已自白，其所犯轉讓禁藥兩罪，應適用修正後毒品
    危害防制條例第17條第2 項之規定，顯與97年11月12日臺灣
    高等法院暨所屬法院97年法律座談會刑事臨時類提案第3 號
    法律問題研討結果之見解不符云云。惟依臺灣高等法院暨所
    屬法院97年法律座談會刑事臨時類提案第3 號法律問題：「
    被告轉讓安非他命未達淨重10公克以上，依藥事法第83條第
    1 項處斷，如有供出第二級毒品安非他命來源，因而破獲之
    情形，有無毒品危害防制條例第17條得減輕其刑規定之適用
    ？」其研討結果之結論多數係認「被告轉讓甲基安非他命之
    一個行為，要屬同時觸犯構成犯罪要件不同之毒品危害防制
    條例第8 條第2 項之轉讓第2 級毒品罪及藥事法第83條第1
    項之轉讓禁藥罪，係一行為侵害一法益而符合數法條所定犯
    罪構成要件，觸犯數罪名，僅因該數罪名所保護者為同一法
    益，禁止為雙重評價，故僅能適用一法條論罪，而排除其他
    法條之適用，其仍屬犯毒品危害防制條例第8 條第2 項之規
    定無疑。」，故採肯定說（詳見臺灣高等法院暨所屬法院97
    年法律座談會刑事臨時類提案第3 號研討結果之結論）。原
    判決所持見解與上開法律座談會研討結果之多數見解並無歧
    異，並於判決內詳細論載其理由，自無判決不當、違法之情
    形存在或判決不當、違法情形足以構成撤銷原判決之理由。
    檢察官上訴意旨卻認原判決與上開法律座談會研討結果之見
    解不同，顯有誤會，則其所執上開理由，即與未敘述具體理
    由無異，其所為上訴，即不符合上訴之法定要件。再上訴不
    合法律上之程式之情形，依刑事訴訟法第367 條但書規定：
    「但其情形可以補正而未經原審法院命其補正者，審判長應
    定期間先命補正。」，係指上訴書狀未敘述理由，原審未命
    補提理由書狀，審判長即應定期間先命補正。檢察官提起上
    訴時，上訴書狀如已載理由者，即無審判長應定期間先命補
    正之適用。從而，上訴人即檢察官之上訴書狀未敘述具體理
    由，且於上訴期間屆滿後之20日內（98年8 月21日以前），
    亦未補提上訴具體理由，依上開規定，顯屬違背法律上之程
    式，應由本院依同法第367 條前段、第372 條不經言詞辯論
    判決如主文。
中    華    民    國    98    年    8     月    21    日
                  刑事第九庭    審判長法  官  莊秋桃
                                      法  官  范惠瑩
                                      法  官  裕斗
以上正本證明與原本無異。
檢察官如不服本判決，應於判決送達後10日內向本院提出上訴狀
，其未敘述理由者並應於提出上訴狀後10日內向本院補提理由書
中    華    民    國    98    年    8     月    21    日
                                      書記官  張宗芳


司法院資訊處製作；財團法人民間司法改革基金會備份。
